【裁判字號】    88,上,1459
【裁判日期】    890509
【裁判案由】    返還保證金
【裁判全文】
臺灣高等法院民事判決  八十八年度上字第一四五九號
      上  訴  人  磐達企業股份有限公司
      法定代理人  劉桂華
      訴訟代理人  鄭弘榮
      被上 訴 人  甲○○
      訴訟代理人  劉邦國
右當事人間返還保證金事件，上訴人對於中華民國八十八年八月五日臺灣基隆地方法
院八十八年度訴字第一九○號第一審判決提起上訴，本院判決如左：
    主    文
原判決廢棄。
被上訴人在第一審之訴及假執行之聲請均駁回。
第一、二審訴訟費用由被上訴人負擔。
    事    實
甲、上訴人方面：
壹、聲明：如主文所示外，並陳明如受不利判決，願供擔保免為假執行。
貳、陳述：
一、上訴人係與超巧企業有限公司（下稱超巧企業）、百是企業有限公司（下稱百是
    企業）訂立契約，與被上訴人間並無合約關係。
二、依上訴人與超巧企業、百是企業訂立之合約第七條第二項規定「本俱樂部正式開
    放營業滿一年者，甲方得經乙方（即上訴人）同意而將其會員資格讓予第三人，
    但其轉讓手續仍應依本俱樂部章程及有關規定辦理」，惟目前俱樂部尚未取得執
    照正式開放營業，應不得將會員權利轉讓。
三、上訴人之法定代理人自民國七十七年設立至今僅有詹裕仁、詹裕琛、劉桂華三人
    ，詹明德並非上訴人之法定代理人，否認被上訴人所提出會員入會證書之真正。
參、證據：提出翡翠高爾夫俱樂部合約書影本四份、統一發票影本二份、經濟部函影
    本乙份、臺灣臺北地方法院認證書影本乙份、經濟部公司執照影本二份、臺北縣
    政府營利事業登記證影本二份為證。
乙、被上訴人方面：
壹、聲明：
一、上訴駁回。
二、第一、二審訴訟費用由上訴人負擔。
三、被上訴人願供擔保，請准宣告假執行。
貳、陳述：除與原判決記載相同者外，補稱略以：
一、超巧企業、百是企業已將其會員權利讓與被上訴人，並立有讓渡書，且被上訴人
    已依約向上訴人提出申請，並經上訴人同意，而依會員入會章程第十一條第三款
    規定「會員申請退出會籍時，入會保證金全部無息發還，入會金不予退還」，被
    上訴人既已取得會員資格，依契約規定應有權請求上訴人退還入會保證金。
二、被上訴人加入翡翠高爾夫俱樂部，除繳交入會費外，亦繳交新台幣（下同）三百
    二十四萬元之入會保證金，有買賣合約書及入會保證金收據為憑，且被上訴人係
    創始會員，黃國華方得以加入為眷屬會員。
三、雙方所訂定之合約第七條第一項「於本俱樂部正式營業起未滿一年者，甲方不得
    申請終止會員資格」及創始會員入會辦法第十一條「本俱樂部正式營業滿一年，
    會員得申請退出會籍‧‧‧」中「本俱樂部正式營業滿一年」字樣皆經雙方蓋章
    同意刪除，因此被上訴人取得會員資格已不受正式營業滿一年之限制，況合約中
    僅明定「開放」，未訂定須有正式執照方為開放，而上訴人亦已開放對外營業數
    年，豈能主張尚未取得執照正式開放，即非正式營業。
四、上訴人以詹明德非其公司人員，否認上訴人所提保證金收據之真正，然被上訴人
    係請求上訴人返還保證金，非對其法定代理人或董事長請求，且詹明德其人縱非
    上訴人公司之人員，亦係上訴人公司內部之人事問題，非被上訴人所能知悉，上
    訴人以此主張並否認保證金收據之真正，顯無理由。
參、證據：除援用原審所提出者外，補提：買賣協議書影本二份、會員權利讓渡書影
    本二份、會員會籍讓渡申請書影本二份、翡翠高爾夫俱樂部會員印鑑卡影本二份
    、保證金收據影本二份、會員入會章程影本二份、創始會員入會辦法影本二份、
    翡翠高爾夫俱樂部限時掛號信函影本乙份、會員證乙張為證。
丙、本院依職權向行政院體育委員會函查翡翠高爾夫球場已否核准正式營業。
      理      由
一、本件被上訴人主張：伊於八十五年間加入上訴人所營業之「翡翠高爾夫俱樂部」
    為會員，曾繳交三百二十四萬元之入會保證金，依該俱樂部「會員入會章程」第
    十一條規定，會員得申請退出會籍，上訴人則應發還全部之入會保證金。嗣伊因
    故決意退出該會，屢以口頭及律師函為退會之通知，並請求上訴人返還三百二十
    四萬元之入會保證金，詎上訴人竟置之不理，爰求為判命上訴人給付三百二十四
    萬元本息之判決。
二、上訴人則以：伊係與超巧企業、百是企業訂立契約，與被上訴人間並無合約關係
    ，又目前翡翠高爾夫俱樂部並未正式開始營業，依約應於本俱樂部營業滿一年，
    始可轉讓，是以被上訴人會員資格之轉讓無效云云，資為抗辯。
三、本件被上訴人主張之事實，固據提出入會保證金收據二張，翡翠高爾夫俱樂部「
    會員入會章程」、律師函及回執各乙件為證，上訴人對保證金收據否認其真正，
    謂翡翠高爾夫俱樂部歷任董事長中並無詹明德其人，並以前開理由為辯，經查：
  (一)按「代表公司之股東，如為自己或他人與公司為買賣、借貸或其他法律行為時，
    不得同時為公司之代表」公司法第五十九條前段定有明文，此條係規定無限公司
    代表公司之股東其雙方代理之限制，依同法第一百零八條第三項之規定，有限公
    司亦準用上開條文之規定，換言之，有限公司之負責人亦須遵守不得雙方代理之
    限制，如有違反其法律行為效力未定，經本人事後承認，乃生效力，最高法院八
    十五年台上字第一０六號著有判例，本件被上訴人係訴外人超巧企業、百是企業
    二公司之負責人，其受讓上開會員證權利，係屬雙方代理之行為，其事前、事後
    未經公司之承認，已據被上訴人之訴訟代理人供明在卷，則上開會員證權利之讓
    渡，尚不發生效力，被上訴人以其為翡翠高爾夫俱樂部會員之資格申請退會，請
    求返還保證金，尚有未合，此其一也。
  (二)依上訴人與超巧企業、百是企業公司訂立之合約第七條第二項規定「本俱樂部正
    式開放營業滿一年者，甲方得經乙方（即上訴人）同意而將其會員資格讓予第三
    人，其轉讓手續仍應依本俱樂部章程及有關規定辦理」，惟目前俱樂部尚未取
    得執照正式開放營業，有行政院體育委員會八十九年二月八日台八十九體委設字
    第００一六０七號函附卷可稽（見本院第八十九頁），尚不得將會員權利轉讓，
    被上訴人雖以系爭合約第七條第一項「於本俱樂部正式營業起未滿一年者，甲方
    不得申請終止會員資格」及創始會員入會辦法第十一條「俱樂部正式營業滿一年
    ，會員得申請退出會籍....」中「本俱樂部正式營業滿一年」字樣皆經雙方蓋章
    同意刪除，因此被上訴人取得會員資格已不受正式營業滿一年之限制，況合約中
    僅明定「開放」，未訂定須有正式執照方為開放，而上訴人亦已開放對外營業數
    年，豈能主張尚未取得正式開放執照，即非正式營業云云，然查，依合約條文觀
    之，刪除之部分係指退出會籍時，不再受正式營業滿一年之限制，至於會籍之轉
    讓仍應依合法第七條第二項之規定，亦即仍受有正式開放營業滿一年不得轉讓之
    限制。又所謂正式開放，當然指合法開放而言，目前系爭翡翠高爾夫俱樂部縱實
    際上有營業，仍屬非法之營業，因行政院體育委員會，尚未發照許可其營業，有
    上開公函可考，則系爭俱樂部目前未正式開放營業，應無置疑。被上訴人之受讓
    會員資格，縱屬發生效力，亦因系爭俱樂部未正式開放營業滿一年，尚不得於此
    時以受讓人之資格，請求退出，返還保證金，此其二。
四、綜上所述，本件被上訴人依該「會員入會章程」第十一條第三款之規定，求為判
    命上訴人如數返還該筆入會保證金之本息，尚乏依據，原審失察，遽行判決被上
    訴人勝訴，自屬可議，上訴意旨，指摘原判決不當，聲明廢棄改判，為有理由，
    自應將原判決廢棄改判。
五、據上論結，本件上訴為有理由，依民事訴訟法第四百五十條、第七十八條，判決
    如主文。
中      華      民      國    八十九    年      五      月      九      日
                                民事第八庭
                                    審判長法  官  鄭  三  源
                                          法  官  王  淇  梓
                                          法  官  郭  松  濤
右正本係照原本作成。
如不服本判決，應於收受送達後二十日內向本院提出上訴書狀，其未表明上訴理由者
，應於提出上訴後二十日內向本院補提理由書狀（均須按他造當事人之人數附繕本）
上訴時應提出委任律師或具有律師資格之人之委任狀；委任有律師資格者，另應附具
律師及格證書及釋明委任人與受任人有民事訴訟法第四百六十六條之一第一項但書或
第二項（詳附註）所定關係之釋明文書影本。
中      華      民      國    八十九    年      五      月      十      日
                                          書記官  方  素  珍
附註：
民事訴訟法第四百六十六條之一（第一項、第二項）：
對於第二審判決上訴，上訴人應委任律師為訴訟代理人。但上訴人或其法定代理人具
有律師資格者，不在此限。
上訴人之配偶、三親等內之血親、二親等內之姻親，或上訴人為法人、中央或地方機
關時，其所屬專任人員具有律師資格並經法院認為適當者，亦得為第三審訴訟代理人
。


司法院資訊處製作；財團法人民間司法改革基金會備份。
